臺灣板橋地方法院民事判決　　　　　　 99年度重訴字第368號
原　　　告　蔡榮聰
訴訟代理人　游鉦添律師
複 代 理人　李大偉律師
被　　　告　新融園餐廳有限公司
法定代理人　陳劉千鶴
訴訟代理人　蔡文彬律師
　　　　　　林明賢律師
複 代 理人　尤柏粲律師
上列當事人間請求拆屋還地事件，經本院於民國100 年8 月18日
言詞辯論終結，判決如下：
    主    文
被告應將坐落新北市三重區○○○段簡子畬小段地129 號、129
之1 號等土地上如新北市三重地政事務所土地複丈成果圖附圖所
示A 及a 黃色部份，面積為三０二平方公尺之地上物予以拆除，
並將上開三０二平方公尺之基地及同地號土地如上開附圖所示B
及b 綠色部份，面積為四０三平方公尺土地，返還予原告。被告
應自民國九十九年七月一日起至返還前揭土地予原告之日止，按
月給付原告新臺幣肆萬捌仟肆佰肆拾貳元。
訴訟費用由被告負擔。
本判決第一項原告以新臺幣貳佰壹拾肆萬陸仟元供擔保後，得假
執行；惟被告如以新臺幣陸佰肆拾肆萬貳仟元為原告供擔保者，
得免為假執行。
    事實及理由
一、原告起訴主張：
  (一)原告於民國98年7 月31日，買受新北市三重區○○○段簡子
    畬小段地號129 號（面積395 平方公尺）、129 之1 號（面
    積392 平方公尺）等土地（下稱系爭土地），並於98年9 月
    5 日登記為所有人。而被告新融園餐廳有限公司，係以陳劉
    千鶴為法定代理人，並以新榕園會館之名義，在新北市○○
    區○○路四段103 號2 樓經營餐廳，有使用系爭土地，並設
    有如新北市三重地政事務所土地複丈成果圖附圖所示之地上
    物，做為廚房及停車場等之用。
  (二)因原告於買受上開系爭土地時，經前地主告知，其前將土地
    出租與他人，租約期限至99年6 月30日止。是以，原告於租
    約期限至99年6 月30日止，暫未為權利上之行使；嗣於99年
    4 月21日，因前開租約已將屆滿，原告乃通知被告於99年6
    月30日屆至後，應將占用系爭土地為返還；詎被告於前揭期
    日屆期後，竟不返還系爭土地，經原告於99年8 月10日再度
    通知請求返還，被告公司竟於99年8 月16日發函為通知拒絕
    系爭土地。
  (三)又被告公司占用系爭土地為餐廳之廚房及停車場等使用，自
    獲有相當租金之不當得利，而系爭土地位於重新橋下，所在
    路段係三重區○○○道之重新路，位於興建中新莊捷運線之
    三重佔約四百公尺，離集美國小、三重高中約600 公尺；則
    依其當地交通便利、經濟繁榮，及用為經營餐廳使用情況，
    以系爭土地申報地價年息10％計算，合計被告公司每月有48
    ,442元（小數點以下無條件捨去）之利益。
  (四)被告公司無權占有系爭地，原告自得請求被告拆屋還地並給
    付相當租金之不當得利，爰依民法第第767 條、第455 條及
    431 條第2 項；民法第179 條及民法第184 條提起本件訴訟
    ，並聲明如主文第1項所示；願供擔保請准宣告假執行。
二、被告則以：
  (一)系爭129 、129-1 地號土地，最初係由蔡城以原告之母親陳
    英美之名義承租，嗣蔡城將所承租之系爭土地改交由蔡宗坤
    管理，嗣於92年7 月間，蔡宗坤以原告之姨母陳淑美名義承
    租。原告係經其被繼承人蔡城（98年10月30日發生車禍，旋
    於同年11月3 日死亡）授權從事土地開發，系爭土地係蔡城
    所購買，並以借名方式登記予原告名下，且被告使用系爭土
    地係經由蔡城授權同意。
  (二)被告公司經營餐廳所使用之範圍，包括餐廳本體與附屬之廚
    房、停車場。本體部分係訴外人蔡宗坤以許健龍為名義人出
    租予被告公司。至於附屬之廚房、停車場即本件占用系爭土
    地部分，則係蔡宗坤與蔡城商量後，於出租餐廳本體予被告
    時，一併交予被告使用，系爭129 、129-1 地號土地，則係
    由蔡宗坤以原告原告姨母陳淑美之名義向前地主承租，此部
    分之租金係由經營游泳池者給付，未另外向被告收取租金。
    若果非經由蔡城之關係，並由蔡城授權以原告之名義買受系
    爭土地，何以原告會購買既非原告所承租，又與原告無相當
    關係之系爭土地。是以，原告既僅係受蔡城授權借名買受系
    爭土地，自應受蔡城同意被告使用系爭土地意思之拘束，於
    蔡城死後，原告未經全體繼承人之同意，不得擅自代全體繼
    承人拒絕同意被告繼續占有使用等語置辯，並聲明駁回原告
    之訴；如受不利益之判決，願供擔保請准宣告免為假執行。
三、兩造所不爭執之事項：
  (一)原告於98年9 月2 日以買賣為原因，登記為系爭土地之所有
    權利人。
  (二)被告公司現占有系爭土地如附圖黃、綠色部分，供經營餐廳
    使用。
  (三)系爭地號129 號土地：面積313(288+25) 平方公尺、99年1
    月申報地價7,680 元／平方公尺。系爭地號129 之1 號土地
    ：面積392(14+378) 平方公尺、99年1 月申報地價8,697 元
    ／平方公尺。
  (四)蔡城有大房蔡詹水雲，育有蔡宗坤、蔡宗裕與蔡宗訓三人。
    二房陳英美，育有原告、蔡榮蔚二人。
四、本件爭點厥為系爭土地是否蔡城借名原告之名義登記？茲分
    述如下：
  (一)按稱「借名登記」者，謂當事人約定一方將自己之財產以他
    方名義登記，而仍由自己管理、使用、處分，他方允就該財
    產為出名登記之契約，其成立側重於借名者與出名者間之信
    任關係，在性質上應與委任契約同視，倘其內容不違反強制
    、禁止規定或公序良俗者，固應賦予無名契約之法律上效力
    ，並類推適用民法委任之相關規定（最高法院98年度台上字
    第990 號判決意旨參照）。又當事人主張有利於己之事實者
    ，就其事實有舉證之責任。但法律別有規定，或依其情形顯
    失公平者，不在此限，民事訴訟法第277 條定有明文。被告
    抗辯借名契約關係存在，然為原告所否認，此有利於被告之
    事實，參酌前揭說明，自應由被告負舉證責任。
  (二)經查，證人蔡宗坤雖到院證稱：原告是伊同父異母之兄弟，
    系爭土地之原本地主出租給蔡城欲當作停車場使用，蔡城並
    請伊管理。嗣被告要經營餐廳，然廚房卻沒有地方可以蓋，
    在取得蔡城之同意下，伊有答應停車場一角落在不影響經營
    下讓被告建廚房，因為餐廳主體部分是使用到伊母親之土地
    。嗣系爭土地之地主欲處分土地，蔡城遂借名原告之名義購
    買並辦理登記，系爭土地之使用現況並未改變，被告仍繼續
    為廚房、停車場之使用等語，然蔡城之繼承人（大二房、及
    其子女）對於遺產應如何分配，迄今仍有多件民事糾紛於本
    院審理中或業已一審判決、板橋地方法院檢察署偵查等事實
    ，亦為兩造所不爭執，蔡宗坤之證詞恐有疑義。
  (三)原告另主張雖經蔡城授權管理土地開發，然有經授權所得管
    理者，係屬於蔡城所有之財產，以及蔡城經所有人授權管理
    之財產，至於其他之他人所有財產，則蔡城實無權限為授權
    ，本院99年度訴字第2504號判決亦同此審認。而本件系爭土
    地原告既否認蔡城借名登記，又被告迄今亦無法提出借名登
    記之積極證據供本院審酌，被告此部分之抗辯，自不足採。
五、按城市地方房屋之租金，以不超過土地及其建築物申報總價
    年息10％為限，土地法第97條第1 項定有明文，而依土地法
    施行法第25條規定，土地法第97條規定之土地價額係指「法
    定地價」而言，又依土地法第148 條規定，土地所有權人依
    土地法所「申報之地價」為法定地價，另依土地法第105 條
    規定，同法第97條之規定，於租用基地建築房屋準用之。是
    城市地方建築基地之租金亦應以土地申報地價年息10％為限
    ，然係以營業為目的而使用者，則不受前揭之限制（最高法
    院54台上1528號判例可供參照）。經查：
  (一)被告未經原告同意，自99年7 月1 日起迄今，仍繼續無權占
    有系爭土地，妨害原告所有權之行使，其行為顯係無法律上
    之原因而受有利益。又被告占用系爭土地為餐廳之廚房及停
    車場等使用；且系爭土地位於重新橋下，所在路段係三重市
    ○○○道之重新路，附近有學校，有現場照片集履勘筆錄在
    卷可稽（見本院卷第31頁、59頁）。是以，依其當地交通便
    利、經濟繁榮，及用為經營餐廳使用情況，原告主張以系爭
    土地申報地價年息10％計算，應屬合理。
  (二)被告占有系爭土地即如附圖所示之位置，系爭地號129 號土
    地：面積313(288+25) 平方公尺、99年1 月申報地價7,680
    元／平方公尺。系爭地號129 之1 號土地：面積392(14+378
    ) 平方公尺、9 年1 月申報地價8,697 元／平方公尺等事實
    ，亦為兩造所不爭執，復有原告提出土地登記謄本在卷可稽
    （見本院卷第29-30 頁）。是以，原告得請求每月租金應為
    48,442元（計算方式：(1)313 平方公尺×7,680 元／平方公
    尺＋392 平方公尺×8,697 元／平方公尺＝240 萬3,840 元
    ＋340 萬9,224 元＝581 萬3084元。(2)581 萬3,084 元×10
    % ÷12月＝4 萬8,442 元（小數點以下無條件捨去），應屬
    可採。
六、綜上所述，被告迄今並未積極舉證證明原告與蔡城間有借名
    契約關係存在，復為舉證證明確實有權占有系爭土地。是以
    ，原告依據民法第767 條、179 條之法律關係提起本件訴訟
    ，並請求如主文第1項所示，為有理由，應予准許。
七、兩造均陳明願供擔保請准宣告假執行或免為假執行，經核均
    無不合，爰分別酌定擔保金而准許之，故諭知如主文第3 項
    所示。
八、訴訟費用負擔之依據：民事訴訟法第78條。
中    華    民    國   100    年    8     月    31    日
                  民事第二庭    法  官  吳振富
以上正本係照原本作成
如對本判決上訴，須於判決送達後20日內向本院提出上訴狀。如
委任律師提起上訴者，應一併繳納上訴審裁判費。
中    華    民    國   100    年    8     月    31    日
                                書記官  吳語杰